最高法院刑事判決　　　　　　　　　　　　　　　　八十八年度台非字第三七七號
　　上 訴 人　最高法院檢察署檢察總長
　　被　　告　甲○○
右上訴人因被告誣告案件，對於台灣高等法院花蓮分院中華民國八十八年九月十四日
第二審確定判決（八十八年度上訴字第二二五號，起訴案號：台灣台東地方法院檢察
署八十七年度偵字第八四○、一○四一號），認為違法，提起非常上訴，本院判決如
左：
    主  文
原判決撤銷，由台灣高等法院花蓮分院依判決前之程序更為審判。
    理  由
非常上訴理由稱：「按判決不適用法則或適用不當者，為違背法令，刑事訴訟法第三
百七十八條定有明文。又誣告罪以向該管公務員誣告為構成要件，所謂該管公務員指
於刑事或懲戒處分之實現，在職務上有受人申告之權之公務員而言，如非向該管公務
員申告犯罪者，即與誣告罪之構成要件不符（最高法院二九年上字第一五一六號、三
二年上字第六四六號判例參照）。本件被告甲○○於八十四年十月十六日以其支票第
四六○三八二號等十三張被竊，日期及地點不詳，書立票據掛失止付通知書，向台灣
省合作金庫及票據交換所聲請掛失止付，此項事實為原審法院所認定，惟台灣省合作
金庫及票據交換所在職務上並非有受人告告之權之公務員，單純向台灣省合作金庫及
票據交換所謊稱被竊支票，尚與誣告罪之構成要件不合，此觀前揭判例即明。原審法
院將對非該管公務員謊報支票遺失認定成立誣告罪，其適用法則顯有不當，為違背法
令。案經確定，爰依刑事訴訟法第四百四十一條、第四百四十三條提起非常上訴，以
資救濟」云云。
本院按非常上訴旨在審查原確定判決之審判有無違背法令，應以原判決認定之事實為
判決基礎，又就非常上訴所指摘原判決認定之犯罪事實部分，如不經言詞辯論之調查
，即可確認其有違背法令之情形，而於判決顯然有影響者，因涉及認定事實與論罪科
刑所援用之法律當否問題，既影響事實之確認及判決之結果，依刑事訴訟法第四百四
十五條第二項、第三百九十四條第一項、第三百九十三條第三款之規定，參酌司法院
大法官會議釋字第一四六號、第一八一號解釋，及本院二十八年上字第二○○二號判
例意旨，應認屬本院得依職權審查之範圍，如認非常上訴有理由者，自有刑事訴訟法
第四百四十七條規定之適用。本件原判決認定之被告甲○○於民國（下同）八十四年
間擔任台灣省立台東醫院（以下簡稱台東醫院）院長，緣於八十四年五、六月間，唯
安實業有限公司（下稱唯安公司）陸續直接或間接承包台東醫院多項工程，該公司實
際負責人王璧玉因而與當時任職台東醫院院長之被告認識進而二人來往關係密切，被
告並多次借與新台幣（下同）數十萬元至一、二百萬元不等之資金供王璧玉之公司營
業週轉，累計總額達二、三千萬元，另被告復將其台東縣卑南鄉自有興建房屋工程（
工程費一千三百五十萬元）委由唯安公司承作，其中部分工程款二百萬元已由被告於
八十四年九月十日訂約時並簽發以台灣省合作金庫台東支庫為付款人、票據四六○三
八二號之支票付給王璧玉，同年九月底，王壁玉因前向顧申蕪陸續調現計七百七十餘
萬元，餘二百五十萬元部分轉為投資公司股金外，其餘五百二十萬元借款之支票均未
能兌現，顧申蕪乃要求換為客票，同時並要求上開轉為股金之二百五十萬元亦以等額
支票擔保其權益，王璧玉乃以被告所簽發（金額、發票日部分應係由王碧華所書寫）
上開台東支庫為付款人票號四六○三八三、四六○三八七號、發票日八十五年三月三
十日、三十一日面額分別為四百五十萬元、二百五十萬元交付給王璧玉作為借票用之
支票二張，由王璧玉交付顧申蕪供換票及擔保，嗣於八十四年十月十六日被告恐王璧
玉無力還清前欠款，竟將上開四六○三八三、四六○三八七號連同前述四六○三八二
號（此部分業經台灣台東地方法院檢察署檢察官不起訴處分確定），以及票據四六○
三八五、四六○三八八、四六○三八九、四六○三九六、四六○三五○、四六○三七
一、四六○三七三、四六○三七五、四六○三七八、四六○三七九共十三張，以空白
支票被竊日期、地點不詳為由填具遺失票據申報書申請台灣省合作金庫及票據交換所
止付，向該管公務員未指定犯人而誣告。案經被害人顧申蕪訴請及台東縣警察局台東
分局報告台灣台東地方法院檢察署檢察官偵查起訴等情。第查票據喪失，依一般作業
流程，係由票據喪失者，填具票據掛失止付申請書，連同遺失票據申報書（正副本一
式三份），向付款行社申請掛失止付，再由付款行社一併送交票據交換所，正副本各
一份由票據交換所轉報警察局，另一副本由票據交換所存案。本件依前述原判決認定
之事實，被告係於八十四年十月十六日，以前開十三張空白支票被竊日期、地點不詳
為由，填具遺失票據申報書申請台灣省合作金庫及票據交換所止付，向該管公務員未
指定犯人而誣告，案經被害人顧申蕪訴請及台東縣警察局台東分局報告台灣台東地方
法院檢察署檢察官偵查起訴，究竟被告有無填具票據掛失止付申請書，連同遺失票據
申報書向台灣省合作金庫台東支庫申請掛失止付﹖又該台東支庫有無將票據掛失止付
申請書及遺失票據申報書送交票據交換所進而轉報台東縣警察局而向該管公務員未指
定犯人誣告，原判決犯罪事實之認定並不明確，判決內亦未詳為說明其依憑之證據及
理由，非常上訴意旨對此部分雖未指摘及之，但依首開說明，原判決此部分所認定之
犯罪事實，本院不經言詞辯論之調查，即可認其有犯罪事實，並未明確認定，致涉及
論罪科刑援用法律當否之判斷，而於判決顯然有影響，就此部分而言，自屬本院得依
職權審查之範圍，原判決關於上述部分之犯罪事實未明確認定而有援用法令與所認定
之事實，顯不相符之違背法令，該案經第一審台灣台東地方法院判決論處被告未指定
犯人而向該管公務員誣告犯罪罪刑（有期徒刑三月，如易科罰金，以三百元折算一日
）後，被告不服提起上訴，原審仍予維持為上訴駁回之判決，自屬於法有違，案經確
定，非常上訴意旨執以指摘，洵有理由，應由本院將原判決撤銷，而上開違法，非常
上訴審無從調查，且為維持被告之審級利益，應由台灣高等法院花蓮分院依判決前之
程序更為審判，以資糾正。
據上論結，應依刑事訴訟法第四百四十七條第二項，判決如主文。
中      華      民      國    八十八    年     十二     月     十六     日
                              最高法院刑事第十一庭
                                  審判長法官  莊  登  照
                                        法官  洪  明  輝
                                        法官  蔡  清  遊
                                        法官  黃  一  鑫
                                        法官  林  秀  夫
      右正本證明與原本無異
                                              書  記  官
中      華      民      國    八十八    年     十二     月    二十三    日
